【裁判字號】    97,訴,4077
【裁判日期】    980406
【裁判案由】    大陸人民條例等
【裁判全文】
臺灣板橋地方法院刑事判決              97年度訴字第4077號
公  訴  人  臺灣板橋地方法院檢察署檢察官
被      告  丙○○
指定辯護人  本院公設辯護人乙○○
上列被告因違反臺灣地區與大陸地區人民關係條例等案件，經檢
察官提起公訴（97年度偵字第21550 號），本院判決如下：
    主  文
丙○○共同意圖營利而違反不得使大陸地區人民非法進入臺灣地
區之規定，累犯，處有期徒刑壹年柒月，減為有期徒刑玖月又拾
伍日。
    事  實
一、丙○○前因違反毒品危害防制條例案件，經本院於民國八十
    九年九月三十日以八十九年度板簡字第一五八六號刑事簡易
    判決判處有期徒刑五月，於八十九年十一月二十七日判決確
    定，嗣於九十年十月十日執行完畢（致使本件構成累犯）。
    詎其猶不知悔改，其明知自己與大陸地區人民甲○（已另行
    通緝）彼此均無結婚之真意，竟因貪圖每月新臺幣（下同）
    五千元假結婚之代價，而與真實姓名不詳，綽號「阿輝」之
    成年男子共同基於意圖營利而使大陸地區人民非法進入臺灣
    地區之犯意聯絡，約定由丙○○赴大陸地區與甲○虛偽辦理
    結婚手續，甲○允於進入臺灣地區後，按月給付丙○○上開
    費用。其後丙○○於九十一年十一月七日前往大陸地區福建
    省福州市與甲○辦理公證結婚登記而取得大陸地區所發給之
    結婚公證書，嗣丙○○返臺後即與「阿輝」、甲○三人共同
    基於行使使公務員登載不實事項於職掌公文書之犯意聯絡，
    由丙○○持上開公證書送財團法人海峽交流基金會（下稱海
    基會）辦理驗證，並於九十一年十一月二十六日以其與甲○
    結婚之不實事項，向臺北縣板橋市戶政事務所申請辦理結婚
    登記，使該戶政事務所不知情之承辦人員於形式上審核由丙
    ○○所提出資料後，將上揭虛偽不實之結婚事項，登載於其
    職務上所掌之戶籍登記資料公文書，並核發載有不實結婚、
    配偶資料之戶籍謄本予丙○○，足生損害公眾對於戶政機關
    對戶政資料管理正確性之信賴。丙○○復於同日以配偶身分
    簽名出具「大陸地區人民進入臺灣地區保證書」，向臺北縣
    政府警察局板橋分局申辦保證事宜，經警員實質審查後准予
    對保。又於同年月二十七日填具大陸地區人民進入臺灣地區
    旅行證申請書，連同上開戶籍謄本，委由不知情之楊美素向
    內政部警政署入出境管理局（下稱境管局，現改名為內政部
    入出國及移民署）申請甲○來臺探親而加以行使，經該局承
    辦人員實質審查後，因而發給旅行證許可入境，使甲○得於
    九十二年四月四日入境臺灣地區。嗣丙○○欲將甲○戶口遷
    出，遂於九十七年六月十日有偵查權之公務員或機關未發覺
    其為犯嫌前，主動向臺北縣政府警察局板橋分局警員自承犯
    行，進而接受裁判，而查悉上情。
二、案經丙○○自首暨臺北縣政府警察局板橋分局報請臺灣板橋
    地方法院檢察署檢察官偵查起訴。
    理  由
一、本件認定事實所引用之卷證資料，並無證據證明係公務員違
    背法定程序所取得，且檢察官、被告及其辯護人於本院準備
    程序及審判期日時均表示同意作為證據，且迄至言詞辯論終
    結前亦未再聲明異議，依刑事訴訟法第一百五十九條之五第
    一項之規定，本件認定事實所引用之證據縱屬傳聞證據，亦
    均有證據能力。
二、上揭事實，業據被告丙○○於警詢及本院審理時均坦承不諱
    ，又證人即被告丙○○之女連思茿、連思婷於檢察官偵訊時
    亦具結證稱：不知被告丙○○與同案被告甲○結婚之事，並
    未見過甲○與丙○○同住等語明確。而被告丙○○確有以其
    與甲○結婚之虛偽不實事項，至臺北縣板橋市戶政事務所申
    請辦理結婚登記，使該戶政事務所不知情之承辦人員於形式
    上審核由丙○○所提出資料後，將上揭虛偽不實結婚事項，
    登載於其職務上所掌之戶籍登記資料公文書，並核發載有不
    實結婚、配偶資料之戶籍謄本予丙○○一節，有臺北縣板橋
    市戶政事務所九十七年八月十一日北縣板戶字第○九七○○
    ○七七八四號函及所附戶籍謄本、結婚登記申請書、海基會
    證明、大陸地區福建省福州市公證處公證書、結婚證明書各
    一份附卷可按（參偵查卷第二十八頁至第三十五頁）。而上
    揭虛偽登記事項，係一經被告之聲明，戶政事務所承辦人員
    於形式審查所檢附申請文件齊備後即有登載之義務，並依被
    告所為之結婚發記申請予以登載，已足以生損害於公眾對戶
    政機關對戶政資料管理正確性之信賴無誤。再者，被告丙○
    ○使大陸地區人民甲○入境臺灣地區，亦有內政部入出國及
    移民署於九十七年八月二十日出具之移署資處娟字第○九七
    一一○八六三七○號函及所附大陸地區人民進入臺灣地區旅
    行證申請書、大陸地區人民進入臺灣地區保證書、委託書等
    件在卷可憑（見偵查卷第四十五頁至第四十九頁）。據上，
    足認被告丙○○之自白係與事實相符，並有上述補強證據可
    資佐證，堪以採信為真實。綜上各節，參互印證，本案事證
    已臻明確，被告丙○○犯行堪以認定。
三、查被告丙○○行為後，刑法業經修正並自九十五年七月一日
    施行。按行為後法律有變更者，適用行為時之法律，但行為
    後之法律有利於行為人者，適用最有利於行為人之法律，現
    行刑法第二條第一項訂有明文。以本次刑法修正之比較新舊
    法，應就罪刑有關之共犯、未遂犯、想像競合犯、牽連犯、
    連續犯、結合犯，以及累犯加重、自首減輕暨其他法定加減
    原因（如身分加減）與加減例等一切情形，綜其全部罪刑之
    結果而為比較，最高法院九十五年五月二十三日九十五年第
    八次刑事庭會議決議可資參照。茲比較說明如下：
（一）修正前刑法第二十八條規定：「二人以上共同實施犯罪之
      行為者，皆為正犯。」修正後則規定：「二人以上共同實
      行犯罪之行為者，皆為正犯。」修正後刑法將原來共同正
      犯之共同「實施」犯罪，改為「實行」犯罪，排除完全未
      參與犯罪相關行為之「實行」的「陰謀共同正犯」及「預
      備共同正犯」，此屬行為可罰性要件之變更，亦屬法律變
      更，惟本件被告係與他人共同「實行」犯罪，是修正後之
      規定並非有利於被告。
（二）刑法第五十五條後段有關「犯一罪而其方法或結果之行為
      犯他罪名」之牽連犯之規定，經修正刪除，亦即修正後之
      刑法，已無牽連犯得論以裁判上一罪之情形，所犯之數罪
      ，應按其具體情形論罪。此雖非犯罪構成要件之變更，惟
      顯已影響行為人刑罰之法律效果，自屬法律變更，而應比
      較修正前、後之規定。被告前開意圖營利而犯違反不得使
      大陸地區人民非法進入臺灣地區規定、行使明知為不實之
      事項而使公務員登載於職務上所掌公文書行為，倘依修正
      後之規定，被告前開二行為，各獨立成罪，應分論併罰，
      自以修正前之牽連犯規定，較有利於被告。
（三）刑法第六十二條有關自首之規定，行為時即修正前刑法第
      六十二條規定：「對於未發覺之罪自首而受裁判者，減輕
      其刑。但有特別規定者，依其規定」；裁判時即修正後刑
      法第六十二條則規定：「對於未發覺之罪自首而受裁判者
      ，得減輕其刑。但有特別規定者，依其規定」，亦即由修
      正前之減輕其刑，修正為「得」減輕其刑，自屬法律有變
      更，經比較修正前、後之規定，以修正前之規定，較有利
      於被告。
（四）綜上全部比較結果，本件以修正前刑法之規定較有利於被
      告，揆諸前揭說明，應一體適用被告行為時即修正前之規
      定，予以論處。至刑法四十七條有關累犯之規定，修正前
      規定「受有期徒刑之執行完畢，或受無期徒或有期徒刑一
      部之執行而赦免後，五年以內再犯有期徒刑以上之罪者，
      為累犯，加重本刑至二分之一。」而修正後則規定「受執
      刑之執行完畢，或一部之執行而赦免後，五年以內故意再
      犯有期徒刑以上之罪者，為累犯，加重本刑至二分之一」
      ，被告行為無論依新、舊法均構成累犯，無庸為新舊法之
      比較，但因本案依上開綜合比較而應適用行為時法，故此
      部分亦應整體適用行為時法（參照最高法院九十七年第二
      次刑事庭會議決定）。
四、核被告丙○○所為，係犯刑法第二百十六條、第二百十四條
    之行使明知為不實之事項而使公務員登載於職務上所掌公文
    書罪，及意圖營利而違反臺灣地區與大陸地區人民關係條例
    第十五條第一款不得使大陸地區人民非法進入臺灣地區之規
    定，應依同條例第七十九條第二項規定論處。被告丙○○使
    公務登載不實之前階段行為，為行使之後階段行為所吸收，
    應僅論以行使罪責。又被告丙○○與同案被告甲○及綽號「
    阿輝」之成年人就上開行使明知為不實之事項而使公務員登
    載於職務上所掌公文書犯行間，有犯意聯絡及行為分擔，應
    論以共同正犯，又利用不知情之楊美素為之，應論以間接正
    犯。而被告丙○○與「阿輝」間，就上開意圖營利而使大陸
    地區人民非法進入臺灣地區犯行，亦有犯意聯絡及行為分擔
    ，為共同正犯。另被告丙○○所犯上開意圖營利而犯違反不
    得使大陸地區人民非法進入臺灣地區規定罪、行使明知為不
    實之事項而使公務員登載於職務上所掌公文書罪二罪間，有
    方法結果之牽連關係，應依修正前刑法第五十五條規定，從
    一重之意圖營利而違反不得使大陸地區人民非法進入臺灣地
    區規定罪處斷。又被告丙○○於有偵查權之公務員或機關未
    發覺其為犯嫌前，主動聯絡其轄區警員自承犯行，進而接受
    裁判，合乎自首之要件，應依修正前刑法第六十二條前段規
    定，減輕其刑。而被告丙○○有如事實欄所載刑事科刑及執
    行紀錄，有臺灣高等法院被告前案紀錄表一份在卷可憑，其
    受有期徒刑之執行完畢後，五年以內再犯本件有期徒刑以上
    之罪，為累犯，應依修正前刑法第四十七條之規定加重其刑
    ，並先加後減。爰審酌被告丙○○犯罪之動機、目的、手段
    、生活狀況、對戶政機關為戶政資料管理正確性所生危害、
    犯罪後自首坦承犯行態度良好等一切情狀，量處如主文所示
    之刑，以資懲儆。又被告丙○○於本案判決前五年內，雖未
    受有期徒刑以上刑之宣告，然考其有如前述刑事科刑及執行
    情形，且於前揭罪刑甫執行完畢一年即為本件犯行，認本件
    並非符合「以暫不執行為適當」之緩刑要件，爰不予緩刑。
    末查，被告丙○○上開犯罪時間在九十六年四月二十四日以
    前，應依中華民國九十六年罪犯減刑條例第二條第一項第三
    款、第七條之規定，減其宣告刑二分之一。
據上論斷，應依刑事訴訟法第二百九十九條第一項前段，臺灣地
區與大陸地區人民關係條例第十五條第一款、第七十九條第二項
，刑法第二條第一項前段、第十一條前段、第二十八條（修正前
）、第二百十六條、第二百十四條、第五十五條（修正前）、第
六十二條前段（修正前）、第四十七條（修正前），罰金罰鍰提
高標準條例第一條前段，中華民國九十六年罪犯減刑條例第二條
第一項第三款、第七條，判決如主文。
本案經檢察官謝岳龍到庭執行職務。
中    華    民    國    98    年    4     月    6     日
                刑事第十一庭  審判長法  官  陳  鴻  清
                                    法  官  朱  嘉  川
                                    法  官  劉  安  榕
以上正本證明與原本無異。
如不服本判決，應於判決送達後10日內敘明上訴理由，向本院提
出上訴書狀（應附繕本），上訴於臺灣高等法院；未敘述上訴理
由者，應於上訴期間屆滿後20日內向本院補提理由書（均須按他
造當事人之人數附繕本），切勿逕送上級法院。
                                    書記官  陳  盈  真
中    華    民    國    98    年    4     月    6     日
附錄本案論罪科刑法條全文：
刑法第214條：
明知為不實之事項，而使公務員登載於職務上所掌之公文書，足
以生損害於公眾或他人者，處三年以下有期徒刑、拘役或五百元
以下罰金。
刑法第216 條：
行使第二百十條至第二百十五條之文書者，依偽造、變造文書或
登載不實事項或使登載不實事項之規定處斷。
臺灣地區與大陸地區人民關係條例第79條第1、2項：
違反第十五條第一款規定者，處一年以上七年以下有期徒刑，得
併科新臺幣一百萬元以下罰金。
意圖營利而犯前項之罪者，處三年以上十年以下有期徒刑，得併
科新臺幣五百萬元以下罰金。


司法院資訊處製作；財團法人民間司法改革基金會備份。
